行　政　法　院　判　決　　　　　　　　　　　　　八十七年度判字第一七四一號
　　原　　　告　甲○○
　　被　　　告　桃園縣稅捐稽徵處
右當事人間因土地稅法事件，原告不服財政部中華民國八十七年二月二十四日台財訴
字第八七二一七八五七○號再訴願決定，提起行政訴訟。本院判決如左︰
　　主  文
原告之訴駁回。
　　事  實
緣原告於民國七十八年八月三十日因買賣取得坐落桃園縣八德市○○段一四七八地號
農業用地，並申經被告核准依農業發展條例第二十七條規定免徵土地增值稅新台幣（
以下同）二、二六八、七九七元在案。嗣被告派員於八十四年十月十一日會同農林、
地政單位人員農地清查時發現該筆農地供鐵工廠使用，有未依規定繼續作農業使用，
被告乃按同法第五十五條之二第一項第三款規定裁處原告以原免徵土地增值稅額二倍
之罰鍰計四、五三七、五○○元（計至百元止）。原告不服，主張系爭土地七十八年
八月購入後因遭棄置廢土，無法再作農業使用，七十八年十月起棄耕，不繼續耕作行
為迄今已逾五年核課期間云云，申請復查，未獲變更，提起訴願、再訴願亦均遭駁回
，遂提起本訴。茲摘兩造訴辯意旨於次：
原告起訴意旨略謂︰一、本人所購入農地，於建造菇舍期間，因堆置竹材稻草堆肥，
致遭不肖卡車司機侵入棄倒建築廢土，土質無法恢復外，尚壓壞灌溉排水設施，而無
法耕作，本有土地稅法第二十二條之一第一項第四款之適用，惟本人於桃園縣稅捐處
調查時，即掛號函寄當地之四維派出所，索取當年之報案證明，卻不予回覆，經電洽
詢方知派出所對於此類非刑事案件，向不重，且當年類此事件太多，根本無法處理
，又此文件存檔後亦無紀錄可查閱，派出所不願自曝其短，只好不予答覆，當時派出
所不給佐證，本人只好不繼續主張，但絕非取得當時即無繼續作農業使用之意願，故
於七十八年八月申報土地增值稅時，承諾將繼續耕作，早於桃園縣稅捐處覆查時即以
說明。此為事實，貴院翻閱原卷不難調查得知。二、本件係七十八年八月申報土地增
值稅，同年八月三十日取得八德鄉○○段一四七八地號農地；同年十月三十日公布增
訂土地稅法第五十五條之二有關系爭罰則之規定，為再訴願決定理由一、三所敘及。
該法條公布生效前依法律不溯既往原則，自無處罰餘地。三、本案原處分時認為七十
八年十月三日登記產權後，即出租，已構成故意以不正當方法逃漏稅捐之事實，於八
十四年十月十一日查獲，適用七年之核課期間；訴願決定則認為八十四年十月十一日
經勘查發現，原處分於八十五年二月五日就違章情節論罰，並未逾核課期間。此認有
核課期間之適用，為再訴願決定理由三所引述而不否認，但再訴願決定理由四卻又認
為此因違反法律規定之作為義務而科處罰鍰，與稅捐之核課期間，顯非一事，再訴願
決定好像認為法意對有不繼續耕作情形者，即須處以罰鍰，故對於核課期間避而不談
，但對行為時法無明定罰則，失所依據之下，新增條文又無溯及規定，卻空談有處罰
之法意存在乙節，亦未有所交待。各階段意見分歧，顯見所持見解與法律依據，均有
待商確，甚且所引用財政部本身之解釋令亦有矛盾。四、此若屬行為罰之論點，或如
再訴願決定強調此為罰其違反法律規定之作為義務，將與財政部一向之解釋原則有二
矛盾：矛盾一為財政部七十九、十、二十九台財稅第七九○三七二四三三號函釋，此
類案件自行申請依稅捐稽徵法第四十八條之一規定補稅者，可免依土地稅法第五十五
條之二處罰之規定。顯見並非行為罰。設若為行為罰，則此已無法繼續耕作，才自行
自動補稅之案件，稽徵機關若僅准以補稅而不加以處罰，豈不有包庇違法之嫌。矛盾
二為財政部七十四、三、二十台財稅第一三二九八號函釋，關於罰鍰案件移罰期間起
算之規定，依稅捐稽徵法第四十九條準用本法有關稅捐之規定；故縱不依七十四、六
、六台財稅第一七一五五號函轉行政院秘書長七十四、五、十六台（七四）財第八八
一六號函說明二－（二）土地增值稅核課期間通常應自主管地政機關移送主管稽徵機
關收件之日起算，亦應依八十、五、十五台財稅第八○○一○四五七二號函規定，其
移罰期間，應自不繼續耕作行為發生後開始起算。五、縱欲強加處罰，但前已對此類
案件亦有過解釋，財政部當不能再為有所不利於納稅義務人之不同見解，財政部八十
、五、十五台財稅第八○○一○四五七二號函釋，針對依土地稅法第三十九條之二第
一項規定取得免徵土地增值稅之農業用地，嗣後不繼續耕作，應依同法第五十五條之
二規定處罰時，其移罰期間，應自不繼續耕作行為發生後開始起算。本件自七十八年
十月起無法繼續耕作而出租，業經於復查階段提出佐證資料，故應依稅捐稽徵法第二
十二條第一款之規定，自申報日起算（七十八年八月），至八十三年八月止，即已逾
五年，八十四年十月十一日查獲時，自己逾核課期間甚明。六、又依稅捐稽徵法第四
十三條之三規定，納稅義務人違反本法或稅法規定，適用裁處時之法律，但裁罰前之
法律有利於納稅義務人者，適用最有利於納稅義務人之法律。更何況本案行為時，根
本未有處罰之條文規定，實不能強加處罰。七、本案行為時並無處罰之法律條文規定
，強加處罰已違反稅捐稽徵法第一條有關租稅法律主義之規定，縱欲引用七十九、三
、十五台財稅第七八○四三七九一一號函釋末段有關（惟於增訂依法條文公布生效後
，仍有不繼續耕作情形，應依上開規定處罰。），若係可引用行為後增訂之新條文，
則亦不能違背行為後增訂之稅捐稽徵法第四十八條之三裁罰須從新從輕之規定，而不
先考量同為該解釋末段之上半部，有關該法條公布生效前依法律不溯既往原則，自無
處罰餘地之釋文規定；另依稅捐稽徵法第一條之一規定，亦應引用有利於納稅義務人
之八十、五、十五台財稅第八○○一○四五七二號函釋，自不繼續耕作之七十八年十
月起移罰，或引用七十四、六、六台財稅第一七一五五號函釋，以七十八年八月申報
土地增值稅之日起算，適用稅捐稽徵法第二十一條第一款核課期間為五年之規定，桃
園縣稅捐稽徵處於八十四年十月十一日即不得再予移罰。八、綜上理由，本件原行為
時法律並無處罰規定，原處分依法無據予以處罰在先，復又認應自有處罰鍰規定之七
十八年十月起算，八十四年十月十一日查獲，未逾七年之核課期間，而避談本件為申
報土地增值稅案件，依稅捐稽徵法第二十二條第一款應為五年之規定，而違法移罰在
後。訴願決定則言及土地稅法增訂第五十五條之二之罰則公布生效後，八十四年十月
十一日查獲，八十五年二月五日移罰，並未逾核課期間，如何起算，究為幾年﹖則避
而不談。再訴願決定則認屬違反法律規則之作為義務而科處罰鍰，與稅捐之核課期間
，顯非一事，強認此類案件根本無核課期間之適用，各級稽徵機關見解不同，其已自
相矛盾，何能自圓核無違誤之說。且再訴願決定復違反財政部已有之八十、五、十五
台財稅第八○○一○四五七二號函釋，不自不繼續耕作之七十八年十月起算移罰期間
，未引用有利於納稅義務人之解釋，反而擴大成為不須考量核課期間。如此說成立，
甚多早年購買農地作為工廠，而迄今仍未或已無法變更地目者，財政部何不利用地籍
電腦歸戶資料，將所有非個人所有之田、旱地目均予送罰，以裕庫收。至此，本案原
處分違反法律不溯既往原則與已逾核課期間之規定甚明，訴願決定、再訴願決定遽以
維持，即顯有違誤失平，敬祈鈞院明鑒，賜判決併予撤銷等語。
被告答辯意旨略謂︰一、按「農業用地在依法作農業使用時，移轉與自行耕作之農民
繼續耕作者，免徵土地增值稅。」「依第三十九條之二第一項取得之農業用地，取得
者於完成移轉登記後，有左列不繼續耕作情形之一者，處以原免徵土地增值稅額二倍
之罰鍰，其金額不得少於取得時申報移轉現值百分之二：．．．三、非依法令變更為
非農業用地使用。前項應處罰鍰之土地，不繼續耕作面積未達每宗土地原免徵土地增
值稅土地面積之五分之一，其罰鍰得按實際不繼續耕作面積比率計算。但以一次為限
。」分別為農業發展條例第二十七條（土地稅法第三十九條之二第一項相同條文規定
及土地稅法第五十五條之二第一項第三款所明定。本案原告於七十八年八月三十日因
買賣取得系爭農業用地面積三、四三四平方公尺，申經被告機關核准依農業發展條例
第二十七條暨土地稅法第三十九條之二第一項規定免徵土地增值稅二、二六八、七九
七元在案，嗣被告機關於八十四年十月十一日會同農業、地政單位人員農地清查時發
現系爭土地有一、○六六．五平方公尺變更供鐵工廠使用，有房屋稅籍證明書及原告
房屋申報書附卷可稽，非依法令變更為非農業用地使用而不繼續耕作面積已達系爭土
地面積百分之三十一以上，並無土地稅法第五十五條之二第二項之適用，遂依同法第
五十五條之二第一項第三款規定核處二倍罰鍰四、五三七、五○○元，於法並無違誤
。二、原告主張系爭土地取得時並無法定罰則，其不繼續耕作行為已逾核課期間一節
。依財政部七十九年三月十五日台財稅第七八○四三七九一一號函釋：．．．至同法
（土地稅法）第五十五條之二有關取得免徵土地增值稅之農業用地，有不繼續耕作情
形者，應處以原免徵土地增值稅額二倍之罰鍰，且其金額不得少於取得時申報移轉現
值百分之二之規定，對凡在該增訂條文公布生效前已依法免徵土地增值稅而取得之農
業用地，在增訂條文公布生效前有不繼續耕作情形者，依法律不溯既往原則，自無適
用罰則之餘地，惟於增訂條文公布生效後仍有不繼續耕作情形，應依上開規定處罰。
查原告自承自七十八年取得系爭土地，直至被告機關查獲止，皆未耕作，而土地稅法
第五十五條之二增訂條文於七十八年十月三十日公布生效後，原告仍不繼續耕作，持
續非依法令變更為非農業使用，被告機關遂據八十四年十月十一日農業用地免徵土地
增值稅定期實地查核清單及取證照片裁處罰鍰，並無不合。至核課期間之起算，依稅
捐稽徵法第二十一條第一項第三款規定故意以詐欺或其他不正當方法逃漏稅捐者，應
予認定為七年，按財政部七十四年三月二十日台財稅第一三二九八號函釋：依法受處
分人應為一定行為而不為或不應為一定行為而為之者，自應行為或不應行為之日起算
；如其行為或不行為有連續或繼續之狀態者，自行為或不行為終了之日起算。本案原
告其不繼續耕作之行為持續，猶執七十八年即未耕作已逾核課期間主張，惟審諸法意
，原取得免徵土地增值稅之農業用地，即有繼續耕作之義務，應行為而不為，即須處
以罰鍰，以貫澈農地農用之本旨，再者原告自承取得系爭土地後，隨即出租，依財政
部台北市國稅局松山稽徵所之租賃所得註明系爭土地於七十八年十月即租予萬國保險
代理人有限公司使用，足證原告取得系爭土地並無繼續耕作之意願，竟猶允諾將依法
繼續耕作並申請免徵土地增值稅，構成故意及以不正當方法逃漏稅捐之事實，被告機
關依稅捐稽徵法第二十一條第一項第三款規定其核課期間為七年，應無違誤。三、原
告主張取得系爭土地，即遭棄土，致無法繼續耕作，及稽徵機關核課期間之認定不同
一節，查原告七十八年八月三十日購入土地，七十八年十月三日完成土地登記，隨即
出租，此有租金所得扣繳憑單及所得稅報稅資料，土地登記簿等附卷可稽，而原告檢
送八十四年十二月四日向四維派出所申請七十八年間報案證明之申請書影本以為佐證
，除時空因素不論外，所訴情節與上揭核課期間之爭執陳詞，諸多不符，顯係空言主
張，無足採據，至認定不同部分，原告就本案提示之相關函釋影本，即為被告機關依
據之法令，原告違反法律規定之作為義務而科處罰鍰之行為罰，準用稅捐稽徵法第二
十一條有關稅捐核課期間之規定，兩者本非一事，原告所訴稽徵機關見解有異其應屬
免罰之主張，顯為對法令之誤解，核不足採。其訴應無理由，請予駁回等語。
    理  由
按「農業用地在依法作農業使用時，移轉與自行耕作之農民繼續耕作者，免徵土地增
值稅。」、「依第三十九條之二第一項取得之農業用地，取得者於完成登記後，有左
列不繼續耕作情形之一者，處以原免徵土地增值稅額二倍之罰鍰，其金額不得少於取
得時申報移轉現值百分之二：一、．．．三、非依法令變更為非農業用地使用。前項
應處罰鍰之土地，不繼續耕作面積未達每宗土地原免徵土地增值稅土地面積之五分之
一，其罰鍰得按實際不繼續耕作面積比率計算。但以一次為限。」分別為土地稅法第
三十九條之二第一項（農業發展條例第二十七條）、第五十五條之二所明定（其中土
地稅法第五十五條之二第二項係八十四年一月十八日增訂）。次按「說明：二依中央
法規標準法第十三條規定，法規應自公布或發布之日起算至第三日起發生效力。故修
正土地稅法第三十五條第二項有關土地所有權人於先購買土地後，．．．至同法第五
十五條之二有關取得免徵土地增值稅之農業用地，有不繼續耕作情形者，應處以原免
徵土地增值稅二倍之罰鍰，且其金額不得少於取得時申報移轉現值百分之二之規定，
對凡在該增訂條文公布生效前已依法免徵土地增值稅而取得之農業用地，在增訂條文
公布生效前有不繼續耕作情形者，依法律不溯及既往原則，自無適用罰則之餘地，惟
於增訂依條文公布生效後仍有不繼續耕作情形，應依上開規定處罰。」亦為本部七十
九年三月十五日台財稅第七八○四三七九一一號函釋在案。核其函釋內容與前開法條
規定無違，得予適用。本件原告於七十八年八月三十日因買賣取得系爭農業用地面積
三、四三四平方公尺，並申經被告核准依農業發展條例第二十七條（土地稅法第三十
九條之二第一項規定）免徵土地增值稅二、二六八、七九七元在案。嗣被告於八十四
年十月十一日派員會同農林、地政單位人員農地清查時發現該筆農地供鐵工廠使用，
此有取證照片、農業用地免徵土地增值稅定期實地查核清單附案可稽，核其非依法令
變更為非農業使用之違章事證已臻明確，被告乃按同法第五十五條之二第一項第三款
規定裁處原告以原免徵土地增值稅額二倍之罰鍰計四、五三七、五○○元。原告不服
，主張以土地稅法第五十五條之二關於未繼續耕作之罰則，係於七十八年十一月一日
始增訂施行，而其於七十八年八月即已承買系爭農地，依實體從舊即法律不溯既往原
則，應不得適用新法處罰，又系爭土地七十八年八月購入後因遭棄置廢土，無法再作
農業使用，乃於七十八年十月起棄耕，不繼續耕作，此有租金所得之扣繳憑單及所得
報稅資料可稽，並非八月底才建屋出租，再自其七十八年八月承受系爭農地及七十八
年十月不繼續耕作行為迄今已逾五年核課期間，自不得再補稅處罰云云，申經被告復
查決定以系爭土地係原告於七十八年八月依免徵土地增值稅規定取得之農業用地，其
於增訂罰則公布生效後仍不繼續耕作，依財政部前揭函釋規定仍應依規定處罰，又查
系爭農地土地登記簿註記買賣原因發生日為七十八年八月三十日，登記完成日為七十
八年十月三日，依據財政部台北市國稅局松山稽徵所之租賃所得註明該土地於七十八
年十月即出租予萬國保險代理人有限公司使用，其取得後隨即出租，足以證明原告取
得系爭農地並無繼續作農業使用之意願，竟猶允諾將依法繼續耕作並申請免徵土地增
值稅應已構成故意以不正當方法逃漏稅捐之事實，依稅捐稽徵法第二十一條第一項第
三款規定其核課期間應為七年，是本案於八十四年十月十一日查獲其變更使用，予以
依法論處並未逾核課期間，乃未准變更。揆諸首揭規定，並無違誤，一再訴願決定遞
予維持，亦無不合。茲原告起訴仍執前詞爭執，查依法受處分人應為一定行為而不為
或不應為一定行為而為之者，如其行為或不行為有連續或繼續之狀態者，自行為或不
行為終了之日起算，經財政部七十四年三月二十日台財稅字第一三二九八號函釋有案
。核其函釋意旨與稅捐稽徵法第二十一條、第二十二條、第四十八條之一及第四十九
條之規定無違，於本件應有其適用。本件原告取得系爭農業用地既申准免徵土地增值
稅，即有繼續耕作之作為義務及非依法令變更為非農業用地使用之不作為義務，乃於
七十八年十月取得系爭土地之初，即予出租供作鐵工廠使用，並無繼續耕作之事實，
為原告所自陳，於七十八年十月三十日土地稅法第五十五條之二增訂條文公布生效後
，仍不繼續耕作，且迨八十四年十月十一日被告會同農林、地政機關人員查獲時，仍
繼續其非依法令變更為非農業使用之狀態，其違章行為持續進行，則被告於八十五年
二月五日以八五桃稅法字第八五○○二八○八號處分書，科處罰鍰四、五三七、五○
○元，不生逾核課及違反法律不溯既往原則之問題。原告引據財政部八十年五月十五
日台財稅字第八○○一○四五七二號函，主張已逾核課期間云云，尚有誤會。查系爭
免徵土地增值稅之農業用地面積三、四三四平方公尺，變更為鐵工廠使用面積為一○
六六．五平方公尺，有房屋稅籍證明書，原告房屋申報書及前述農業用地免徵土地增
值稅定期實地查核清單附原處分卷足憑。是系爭土地非依法令變更為農業用地使用而
不繼續耕作之面積達該宗土地面積百分之三十一以上，被告認無土地稅法第五十五條
之二第二項之適用，亦非無據。綜上，原告起訴意旨難謂有理，應予駁回。
據上論結，本件原告之訴為無理由，爰依行政訴訟法第二十六條後段，判決如主文。
中    華    民    國     八十七      年      八      月     二十八      日
                    行 政 法 院 第 三 庭
                                審 判 長 評  事      曾  隆  興
                                         評  事      趙  永  康
                                         評  事      高  啟  燦
                                         評  事      蔡  進  田
                                         評  事      鄭  淑  貞
右  正  本  證  明  與  原  本  無  異
                                         法院書記官  郭  育  玎
中    華    民    國     八十七      年      八      月     三十一      日
